最高法院刑事判決　　　　　　九十六年度台上字第四九九０號
上　訴　人　甲○○
上列上訴人因殺人案件，不服台灣高等法院台南分院中華民國九
十六年七月十日第二審判決（九十六年度上訴字第五三八號，起
訴案號：台灣台南地方法院檢察署八十八年度偵字第一四二九九
、一五０二三號，八十九年度偵字第三一三０號），提起上訴，
本院判決如下：
    主  文
原判決關於罪刑部分撤銷。
甲○○共同殺人，處無期徒刑，褫奪公權終身。
    理  由
本件原判決認定上訴人甲○○（綽號大象）與王明助（經判處無
期徒刑確定），與黃志堅（綽號禿頭，業經判處無期徒刑確定）
三人，於民國八十七年十二月二十三日凌晨四時二十分許，自台
南市○○路○段三五號「路易十三ＫＴＶ」飲酒作樂完畢，步出
該店大門欲至鄰近之「都江堰ＫＴＶ」再續攤飲酒時，適見前方
周信雄、楊育彰與侯淑敏三人，亦步出該店正欲走向停車場，上
訴人認出周信雄係之前喝過酒舊識，並知周信雄退休前，曾任教
職，乃揚手向周信雄招呼：「老師要回去嗎？再見」。然周信雄
因自前一日，即八十七年十二月二十二日下午起，已在台南市某
餐廳，不斷飲用高梁酒，翌日即八十七年十二月二十三日凌晨，
又在「路易十三ＫＴＶ」繼續暢飲高梁酒，迨步出該店大門時，
已不勝酒力，而須楊育彰、侯淑敏左右攙扶，始能行走，因此周
信雄非但未理會上訴人招呼，反以台語「哭爸」回應。王明助、
上訴人與黃志堅聞後，不滿周信雄回應態度，王明助即持檳榔渣
，擲向周信雄，雙方六人在該店前之代客泊車處，有短暫言語齟
齬後，即各自散去。惟上訴人、王明助與黃志堅三人散去後，因
上訴人心有未甘，三人隨即圍聚在計程車旁商談後，遂共同基於
殺人犯意聯絡，明知周信雄年老體衰且已因酒醉意識模糊，幾無
反抗能力，倘加以毆打，必定馬上倒地，致頭部重撞地面可能，
且頭部及胸部均為人體要害，倘遭受重擊，能使人受創致死，仍
先由上訴人走向周信雄身後，突出右腳踢其背部，王明助繼之以
左右手分別出拳，毆打周信雄頭部四下，周信雄即應聲倒地，王
明助趁周信雄倒地時，再以右腳踹周信雄頭肩部位一下，黃志堅
隨即跑過來，以右腳踹倒地周信雄頭部二下。打完後，王明助、
上訴人與黃志堅三人，轉身去欲追打與周信雄同行友人楊育彰（
楊育彰傷害部分，未據告訴），嗣王明助等三人，回頭見周信雄
，已由地上勉力起身，步履尚未站穩，乃由上訴人繼續追打楊育
彰以防止他去求援，而王明助與黃志堅再先快步上前，王明助不
顧周信雄已受重創，再出左拳毆打周信雄臉部，周信雄遭此毆擊
，即應聲仰倒，後腦部位因而後仰重擊地面，致不再動彈。此時
侯淑敏雖跪地哀求，王明助無動於衷仍繼續以右腳，猛踹周信雄
胸部三下，黃志堅亦再以右腳猛踹周信雄頭頂兩下，並稱：「你
以為你是老大給你死」等語，隨即黃志堅與上訴人、王明助三人
，共乘計程車離去。侯淑敏與楊育彰趕緊將周信雄送醫急救，然
延至八十七年十二月二十八日凌晨一時四十三分許，周信雄仍因
頭部左、右顳外傷、顱頂部骨折，致顱內腦出血二百西西，不治
死亡等情，係以上訴人供承於上開時、地，以腳踹被害人周信雄
背部一下，並追打與被害人同行之友人楊育彰之事實。雖其否認
有殺人犯意，惟查上開事實，已據目擊證人侯淑敏、楊育彰於警
詢、偵查及第一審法院另案（九十一年度重訴緝字第一號）審理
中證述屬實；共犯黃志堅於第一審交互詰問時結證，其與上訴人
及王明助確有共同毆打被害人之犯行；共犯王明助於第一審交互
詰問時亦結證，上訴人向被害人打招呼被罵後，說要打被害人等
語；黃志堅於王明助殺人一案更(一)審時證稱：伊與上訴人皆因怕
楊育彰去叫同夥人過來，才追打楊育彰等語；王明助於其被訴殺
人案件第一審審理時供證：因上訴人以言語激怒伊，說：「相挺
你也不敢，你是龜仔嗎？」，伊乃上前毆打被害人等語，足見上
訴人與黃志堅、王明助確有犯意聯絡及行為分擔。又依共犯王明
助殺人案件審理時，三次當庭勘驗案發現場錄影帶之勘驗筆錄及
八十八年十一月二十五日檢察官勘驗該錄影帶之勘驗筆錄，上訴
人與被害人打招呼後，雙方先發生激烈言語交談，上訴人與二共
犯王明助、黃志堅走到計程車旁商議後，上訴人及二共犯即腳踢
踹被害人頭、肩、胸部及以雙拳毆打被害人頭、臉及其他部位。
而被害人當時已飲酒過量，無正常行動及反應能力，已據證人侯
淑敏證述在卷，被害人係退休老師，為上訴人等明知之事實，如
重毆酒醉之被害人，可能導致死亡，應為上訴人與共犯明知及有
預見，乃竟共同重擊其頭、胸部之要害部位，於被害人倒地時，
王明助、黃志堅再以右腳踹被害人之頭肩部及頭部，被害人由地
上勉力起身後，又由王明助以左拳毆打被害人臉部，致被害人應
聲倒地、後腦直接撞擊地面，而不再動彈，且黃志堅以右腳踹被
害人頭部時，並喊：「你以為你是老大，給你死」等語，參以被
害人遭拳毆腳踹致受有頭部左、右顳外傷、顱頂部骨折、顱內腦
出血達二百西西等嚴重傷勢，足見上訴人及共犯三人用力甚猛，
絲毫未留餘地，確具有殺人犯意。而被害人因遭上訴人及共犯以
拳毆腳踹致受上述傷害，經送醫急救不治死亡等情，亦經檢察官
督同法醫師相驗、解剖屍體鑑定屬實，有勘驗筆錄、相驗屍體證
明書、解剖紀錄、法務部法醫研究所函所附鑑定書、國立成功大
學醫學院附設醫院與行政院衛生署台南醫院之被害人病歷資料及
Ｘ光片等在卷可參，為其所憑證據及認定之理由。並以上訴人雖
辯稱：被害人頭部傷勢是王明助、黃志堅毆打所造成，與伊無關
，伊無殺人之犯意聯絡云云，惟上訴人與王明助、黃志堅間，就
本件犯行有犯意聯絡及行為分擔，已如前述，而共同正犯間，非
僅就其自己實施之行為負其責任，凡在犯意聯絡內，對於其他共
同正犯所實施行為，亦應共同負責，故上訴人就共犯王明助、黃
志堅踢踹、毆擊被害人頭、肩、臉部之行為，自應共同負殺人罪
責，其所辯為無足取，亦於理由內詳加指駁、說明，因認上訴人
共同殺人犯行，足堪認定。並以核上訴人所為，係犯刑法第二百
七十一條第一項之殺人罪，上訴人與王明助、黃志堅間有犯意聯
絡及行為分擔，均為共同正犯。因將第一審不當之判決撤銷，又
以上訴人行為後，刑法第二十八條規定已有修正（於九十五年七
月一日施行），限縮於共同實行犯罪行為者，始成立共同正犯，
排除陰謀犯、預備犯之共同正犯，比較新舊法結果，應適用修正
前刑法第二十八條（即依從舊從輕原則），故適用刑法第二條第
一項、修正前刑法第二十八條、刑法第二百七十一條第一項、第
三十七條第一項，審酌上訴人僅因不滿被害人回應態度不好，即
出手殺害被害人，足見上訴人手段殘酷，心態兇狠暴戾，嚴重影
響社會治安，且迄今未與被害人家屬和解，賠償被害人家屬損害
，量刑本不宜從輕等一切情狀，而量處無期徒刑，並宣告褫奪公
權終身。經核除後部分外，原無違誤。上訴意旨以「原判決認
事用法容有違背法令之處，上訴人誠難信服」云云，指摘原判決
違法，就原審採證認事及量刑職權之合法行使，空言任意指摘為
違背法令，原無可取。惟查原判決事實欄及理由欄有分別記載及
說明上訴人有殺人之直接故意之事實與所憑以認定之證據與理由
，然理由欄又另說明上訴人有殺人之不確定故意，致有前後述
不一致之違誤，就此而言，雖應認上訴人之上訴有理由。但此項
違誤，尚不影響於事實之確定，且於認定上訴人有殺人故意之本
旨不生影響，本院認應除去此部分（即認定係基於殺人之不確定
故意為之）不當之說明，可據以為裁判，應由本院將原判決關於
罪刑部分撤銷，自為判決。審酌上訴人上述殺人之動機、手段、
所生危害、犯罪後態度及其他二共犯所處刑度（均處無期徒刑確
定）等一切情狀，依法仍判處與原判決相同之無期徒刑及宣告褫
奪公權終身。
據上論結，應依刑事訴訟法第三百九十七條、第三百九十八條第
一款，刑法第二條第一項、修正前刑法第二十八條、刑法第二百
七十一條第一項、第三十七條第一項，判決如主文。
中　　華　　民　　國　九十六　年　　九　　月   二十   日
                      最高法院刑事第八庭
                          審判長法官  陳　正　庸
                                法官  賴　忠　星
                                法官  林　開　任
                                法官  宋　　　祺
                                法官  陳　晴　教
      本件正本證明與原本無異
                                      書  記  官
中　　華　　民　　國　九十六　年　　九　　月　二十八　日
                                                     ｍ
附錄本判決論罪科刑法條：
刑法第二百七十一條第一項
殺人者，處死刑、無期徒刑或十年以上有期徒刑。
